最高法院刑事判決　　　　　　　　　　　　　　　　　八十六年度台覆字第二一號
　　被　告　戊○○
　　　　　　乙○○
　　　　　　甲○○
　　　　　　丙○○
　　　　　　丁○○
右被告等因煙毒案件，經台灣高等法院高雄分院中華民國八十五年十月三日終審判決
（八十五年度上重訴字第三十四號，起訴案號：台灣屏東地方法院檢察署八十四年度
偵字第六六五六、六六五七、七○○九號）後，依職權送請覆判，本院判決如左：
    主  文
原判決關於丁○○、丙○○販賣毒品及戊○○、甲○○、乙○○部分均撤銷，發回台
灣高等法院高雄分院更審。
    理  由
本件原判決認定(一)被告戊○○與丙○○原均為拖車司機，經常出入高雄港港區載運萬
海航運公司之貨櫃，因而相互認識，而被告乙○○、甲○○二人均屬萬海航運公司所
屬慶春輪上之船員，甲○○再經由乙○○之介紹而認識戊○○，因甲○○經常出入香
港，知有購買毒品海洛因之途徑，戊○○、丙○○、甲○○等三人均明知毒品海洛因
及化學合成麻醉藥品安非他命，均係管制進出口之物品，竟為貪圖厚利，基於共同自
香港販入毒品海洛因並走私運送入台灣境內售賣之概括犯意聯絡，先推由戊○○、甲
○○與有走私運送毒品進入台灣犯意聯絡之乙○○取得協議，由乙○○藉船員身份負
責自香港運送毒品海洛因進入台灣，每次運送走私毒品海洛因之代價為新台幣（下同
）十萬元；議妥後，(一)先於民國八十四年六月間，由戊○○出資五十萬元，攜至香港
之金域飯店與甲○○會合，乙○○隨後於翌日會合，甲○○購買四塊毒品海洛因（每
塊約三百五十公克）後將之交予乙○○，由乙○○攜帶至船上後再聯絡戊○○，戊○
○隨即返回台灣，乙○○隨船將上開毒品海洛因運送走私至高雄港後，將毒品海洛因
包裝妥當後，置放於約定之機車置物箱內，再由丙○○依戊○○之指示，利用出入港
區之機會將上開毒品海洛因帶回，交予戊○○售賣，丙○○從中獲得五萬元，甲○○
則獲得二、三十萬元不等之報酬。(二)又於同年八月間，由戊○○出資一百二十餘萬元
、甲○○出資五十七萬元，合計一百七十餘萬元，由戊○○、丙○○二人攜帶至香港
君怡飯店與甲○○會合，由甲○○攜之向一不詳姓名之「李先生」欲購買六塊毒品海
洛因，惟因故「李先生」只先交付四塊毒品海洛因，購得之後亦由乙○○以相同之方
法帶回台灣，而經由丙○○以上開方式交付予戊○○售賣，戊○○出售毒品海洛因後
給予甲○○八十七萬元（含其出資之五十七萬元、利潤三十萬元），亦給予乙○○十
萬元之報酬，而丙○○每次接貨之代價為五萬元至十五萬元不等。戊○○於前二次取
得毒品海洛因後，均以每次一兩之方式售賣予高雄市之李文仲、台中市之綽號「阿明
」成年男子，並親自至屏東縣里港鄉售賣毒品海洛因予綽號「一百」之黃瑞雲男子。
(三)再於同年十月間，由戊○○出資美金四萬五千元，由丙○○於同月十一日攜帶至香
港與甲○○會合，並由甲○○向「李先生」購得四塊毒品海洛因，且由「李先生」以
化學合成麻醉藥品安非他命五包（每包重約一公斤，即如原判決附表五編號２所示）
，以補前次所欠之二塊毒品海洛因。甲○○、丙○○予以應允，於此時，甲○○、丙
○○、戊○○三人間即有非法販賣化學合成麻醉藥品安非他命之犯意聯絡，嗣由甲○
○、丙○○將上開毒品海洛因四塊及安非他命五包，連同甲○○自行購入之九包安非
他命（即如該附表五編號３所示），交由乙○○，以上開相同之方式，走私運送回台
灣。(二)被告丁○○前曾犯詐欺案件，經台灣台南地方法院通緝中，為圖取得生活費，
竟與戊○○、丙○○共同基於販賣毒品海洛因之概括犯意聯絡，自八十四年七月間某
日起，至同年九月下旬某日止，均由其與李文仲聯繫，以每一顆毒品海洛因（重約一
台兩）十五萬元之價格，約妥時間、地點後，其隨即與戊○○聯絡，戊○○旋即指示
丙○○，將已包裝妥當之毒品海洛因，藏置於高雄市○○○路及一心路口之加油站旁
某機車之置物箱內，丁○○於丙○○離去之後，隨即再將毒品海洛因取出，於約定之
一心路之右東醫院前售賣予李文仲，李文仲如數交付價金後，丁○○再交予戊○○，
並每次從中獲取一萬元之報酬，如此前後計七、八次之多，計售賣予李文仲共十顆左
右之毒品海洛因。丁○○嗣於同年十月十四日凌晨零時許，在高雄市○○區○○路八
十六巷十五號其租處為警查獲。同月十三日下午十時許，警方並在高雄市新興區○○
○路「靜自在茶藝館」查獲戊○○；再循線於翌（十四）日凌晨五時三十分，在同市
前鎮區○○路八十五號丙○○之住處，查獲丙○○，並扣得丙○○所有之如原判決附
表二編號４所示之液態安非他命（丙○○於八十四年十月間至香港由『小李』之人贈
予，丙○○將之攜回）及原判決附表二編號１、２所示戊○○所有供其二人販賣毒品
海洛因所用之空夾鏈袋及膠帶等物。又於同（十四）日下午三時許，在基隆市○○路
全國電子專賣店前逮捕甲○○。再於同日下午五時三十分許，在高雄港第五十五號浮
筒處慶春輪上，逮捕乙○○，並於藏於底層通道左上方電纜管鐵口內等處查扣得如原
判決附表五編號１所示之毒品海洛因及編號２、３所示之安非他命等情。因而撤銷初
審關於被告戊○○、乙○○、甲○○及丙○○、丁○○販賣毒品部分之判決，改判仍
依想像競合犯及牽連犯從一重論被告戊○○、甲○○、丁○○、丙○○以共同連續販
賣毒品，及依想像競合犯從一重論被告乙○○以共同連續運輸毒品罪刑（均處無期徒
刑、褫奪公權終身），固非無見。惟查：(一)卷宗內之筆錄及其他文書可為證據者，應
向被告宣讀，或告以要旨，證物應示被告，令其辨認，如係文書而被告不解其意義者
，應告以要旨，此項程序為公開審判期日所應踐行者，既亦為第二審審判程序所準用
，自應依法踐行此項程序，始稱適法，否則即係於審判期日所應調查之證據未予調查
，若採為裁判之基礎，其判決當然為違背法令。卷附法務部調查局八十四年十一月九
日（八四）陸字第八四一二三九四六號、同月十五日（八四）陸字第八四一二五八四
六號及八十五年三月二十一日（八五）陸字第八五○四九五五九號檢驗通知書，原審
於審判期日並未向被告等提示或宣讀，或告以要旨，踐行調查證據程序，有審判筆錄
之記載可稽，原審竟採為裁判之基礎（見原判決第十四頁第十－十九行），已難謂為
適法。(二)科刑之判決書，須將認定之犯罪事實詳記於事實欄，然後於理由內逐一說明
其憑以認定之證據，以使事實與理由兩相一致，方為合法，如其事實之記載，先後不
一，或事實記載與理由說明兩不一致，或判決理由之記載，前後互相齟齬，即屬理由
矛盾，按諸刑事訴訟法第三百七十九條第十四款之規定，其判決當然為違背法令，均
足以構成撤銷之原因。本件依原判決之認定，被告戊○○、甲○○等先後共同自香港
販入毒品海洛因私運進入台灣計達三次，共運入毒品海洛因十二塊（詳見原判決事實
欄一）；乃原判決理由竟載稱：「審酌被告戊○○、甲○○……共同自香港販入毒品
海洛因運送入台二次得逞，計有毒品海洛因八塊……」等語（見原判決第二十頁第二
、三行），其事實記載與理由說明，互相齟齬，非無判決理由矛盾之可議。(三)販賣毒
品或運輸毒品所得之財物，依照肅清煙毒條例第十三條第一項之規定，係採義務沒收
主義，故因販賣毒品所得之價款，及運輸毒品所得之報酬，不以當場搜獲扣押為限，
均應宣告沒收，始符政府貫徹肅清煙毒之禁令。原判決認定被告戊○○、甲○○、丙
○○、丁○○共同連續販賣毒品海洛因多次，被告乙○○共同連續運輸毒品多次，但
對於各該被告販賣毒品及運輸毒品所得之財物各為若干，並未詳加審認明白，記載清
楚，已有未合。又原判決理由載稱被告等販賣毒品所得之款項，均已花費殆盡（見原
判決第二十一頁第二、三行），但於事實欄則無此項記載，以致事實記載與理由說明
兩不一致，使判決理由失所依據，亦屬可議。且原判決理由載稱被告等販賣毒品所得
之款項均已為被告等花費殆盡，但並未說明其憑以認定之證據，猶非無判決理由不備
之違誤。綜之，原判決關於丁○○、丙○○販賣毒品及戊○○、甲○○、乙○○部分
，其事實之認定既有不當，應由本院將原判決關於該部分撤銷發回更審，期臻妥適。
乙○○其餘被訴不另諭知無罪部分，本於審判不可分之原則，應一併發回更審。末查
犯肅清煙毒條例之罪者，以地方法院或其分院為初審，高等法院或其分院為終審，除
(一)地方法院或其分院判處死刑或無期徒刑而未經上訴之案件；或(二)高等法院或其分院
判處死刑或無期徒刑之案件，或駁回對於初審法院判處死刑或無期徒刑之上訴案件，
應自判決送達被告之次日起，分別於二十日或十日內，將卷宗證物送最高法院覆判外
，被告對終審法院之判決並無上訴之權，此觀該條例第十六條之規定自明。是被告戊
○○、乙○○、甲○○等之上訴，僅係促請原法院為職權之發動，本院既仍應依覆判
程序辦理，對於各該被告之上訴，自毋庸另從程序上予以駁回，附此明。
據上論結，應依肅清煙毒條例第十七條第三款，判決如主文。
中      華      民      國    八十六    年      二      月      二十    日
                              最高法院刑事第五庭
                                  審判長法官  陳  錫  奎
                                        法官  洪  清  江
                                        法官  李  璋  鵬
                                        法官  吳  昆  仁
                                        法官  李  彥  文
      右正本證明與原本無異
                                              書  記  官
中      華      民      國    八十六    年      二      月    二十四    日
